【裁判字號】    90,台上,1949
【裁判日期】    901101
【裁判案由】    損害賠償
【裁判全文】
最高法院民事判決                                九十年度台上字第一九四九號
    上  訴  人  甲○○
    訴訟代理人  林清雲
    被 上訴 人  新竹國際商業銀行股份有限公司竹東分行
    法定代理人  曾森縣
右當事人間請求損害賠償事件，上訴人對於中華民國八十八年四月二十七日台灣高等
法院第二審更審判決(八十七年度上更(一)字第四八七號)，提起上訴，本院判決如左：
    主  文
上訴駁回。
第三審訴訟費用由上訴人負擔。
    理  由
本件被上訴人之名稱原為新竹區中小企業銀行股份有限公司竹東分行，現已更名為新
竹國際商業銀行股份有限公司竹東分行。其法定代理人原為張宗宏，亦經更易為曾森
縣，茲據該法定代理人曾森縣聲明承受訴訟，尚無不合，先予明。
次查上訴人主張：訴外人陳冠綸向被上訴人借款新台幣(下同)一千五百萬元，約定借
款期間自民國八十二年五月二十五日起至八十五年五月二十五日止，以伊為連帶保證
人，因被上訴人未於期間內對伊為審判上之請求，依法應免伊之保證責任。乃被上訴
人竟以損害他人為目的，無視陳冠綸之上開借款設定有抵押權為擔保，而未予行使抵
押權，猶利用逾保證期限之借據，於八十五年六月十八日供擔保，不當假扣押查封伊
之房屋，致伊精神受折磨，名譽、信用受有損害，並長期受訟累之苦，家庭破裂，損
害難以計算。且本件假扣押裁定係因自始不當而撤銷，依民事訴訟法第五百三十一條
規定，被上訴人亦應賠償伊之損害等情，求為命被上訴人給付五百萬元之判決（上訴
人另請求被上訴人給付遲延利息部分，業經第一審判決駁回此部分之訴，未據上訴人
提起第二審上訴，已告確定）。
被上訴人則以：陳冠綸尚有借款一千五百萬元未清償，伊聲請假扣押連帶保證人即上
訴人之不動產並無不當，上訴人請求伊賠償，自屬無理等語，資為抗辯。
原審斟酌全辯論意旨及調查證據之結果，以：上訴人前揭主張伊為陳冠綸之連帶保證
人，因陳冠綸未清償債務，被上訴人未先聲請拍賣抵押物，即供擔保假扣押查封伊之
財產之事實，業據其提出借據、假扣押聲請狀、民事裁定、確定證明書、囑託查封登
記書、照片為證，固堪信為真實。惟按借款期間為約定借款人於該期間屆滿時應返還
借款，此與保證期間（定期保證）係約定保證人僅於一定期間內為保證者尚有不同。
觀之前開借據僅有借款期間之記載，並無約定保證人（上訴人）僅於一定期間內為保
證之旨，上訴人主張借款期滿，被上訴人未於借款期間內對伊為審判上之請求，依民
法第七百五十二條規定，伊免負保證責任云云，為無可採。是上訴人既為陳冠綸之連
帶保證人，被上訴人自得以陳冠綸未清償借款為由，請求上訴人負連帶保證責任而聲
請假扣押其財產。雖保證債務為主債務之從屬債務，但並非對擔保物權具有補充性，
保證契約與擔保物權同時存在時，債權人應無先為行使擔保物權之義務。被上訴人未
先行使抵押權（擔保物權）而以上訴人應負連帶保證責任，聲請假扣押上訴人之不動
產，即無不當難認係不法侵害上訴人之權利。縱被上訴人曾以上訴人及陳冠綸等為被
告，向台灣新竹地方法院起訴請求清償債務，兩造（於八十五年八月二十三日在）訴
訟中成立和解，（被告等（即上訴人等）願連帶給付原告（即被上訴人）一千五百萬
元及其利息暨違約金），被上訴人應允儘速實施拍賣抵押物受償，不足部分再由連帶
保證人負連帶清償責任，有和解書（即和解筆錄）可憑。然被上訴人辯稱伊因恐拍賣
抵押物不足清償，才先聲請假扣押上訴人之財產，以避免其脫產，經核與上開和解條
件所稱「不足部分再由連帶保證人負連帶清償責任」之約定，尚無牴觸。被上訴人因
恐抵押物拍賣價金不足清償，而先聲請假扣押上訴人之財產以資保全，亦無不合。況
嗣由抵押物受讓人清償全部債務，為兩造所不爭執，被上訴人因以前開假扣押已無必
要，而自行撤回假扣押執行在案，有撤回假扣押聲請狀及囑託塗銷查封登記書可考，
更難謂上訴人有何財產上之損害。此外，上訴人就其所稱精神受折磨，名譽、信用受
有損害，及長期受訟累之苦，家庭破裂，損害難以計算云云，既未能舉證證明其有損
害，則其請求賠償，即屬於法無據。雖上訴人另主張：本件假扣押之裁定因自始不當
而撤銷；且債權人即被上訴人依民事訴訟法第五百三十條第三項規定，聲請撤銷假扣
押裁定，又經台灣台北地方法院八十六年度全聲字第五二五號裁定予以撤銷在案，依
同法第五百三十一條規定，被上訴人應賠償伊所受損害云云，並提出上開裁定為證。
惟按民事訴訟法第五百三十一條所謂假扣押裁定因自始不當而撤銷者，係指假扣押裁
定後，債務人提起抗告，經假扣押裁定法院或抗告法院認為依命假扣押時客觀存在之
情事，不應為此裁定者而言，若係因以後之情事變更而撤銷該裁定，即與自始不當而
撤銷者有間，不得據以請求損害賠償（最高法院六十九年台上字第一八七九號判例參
照）。本件被上訴人聲請假扣押上訴人之財產，經假扣押裁定後，上訴人提起抗告，
已由原法院駁回其抗告確定在案，業經調閱台灣台北地方法院八十五年度裁全字第二
五二五號及原法院八十五年度抗字第一八九一號民事卷宗查明無訛，有各該裁定足憑
。參以於該假扣押之本案訴訟中經兩造達成訴訟上之和解，嗣被上訴人因受清償方聲
請撤銷該假扣押裁定及撤回假扣押之執行，亦經調取台灣台北地方法院八十五年度執
全字第一九一三號民事執行卷宗核閱無誤等情，堪認被上訴人該聲請准為假扣押之裁
定，係因其嗣後受清償始予聲請撤銷及撤回假扣押之執行。該撤銷顯係源於假扣押裁
定後之情事變更，殊與假扣押裁定因自始不當而撤銷者有間，上訴人援引民事訴訟法
第五百三十一條規定，請求被上訴人賠償損害，於法未合，不應准許。上訴人前向台
灣台北地方法院聲請撤銷假扣押裁定事件，經該法院以八十六年度全聲字第三○五號
裁定准予撤銷後，遞經原法院八十六年度抗字第三一二六號裁定廢棄及最高法院八十
七年度台抗字第一○五號裁定發回，再由原法院以八十七年度抗更(一)字第一一號裁定
廢棄該准予撤銷假扣押之裁定，並經最高法院以八十七年度台抗字第三五一號裁定駁
回上訴人之再抗告確定，有各該裁定可考。上訴人猶以該假扣押裁定自始不當業經其
聲請准予撤銷確定，依民事訴訟法第五百三十一條之規定請求被上訴人賠償所受之損
害，尤難准許。從而，上訴人依侵權行為之法律關係及依民事訴訟法第五百三十一條
之規定，請求被上訴人賠償五百萬元，即非有理，為原審心證之所由得。因而維持第
一審所為上訴人敗訴之判決，駁回其上訴，經核於法洵無違誤。查大理院六年上字第
四○三號判決雖謂：物權關係如於設定擔保物權而外，並立有保證人者，該主債務人
不清償其債務，自應先儘擔保物拍賣充償等語。惟核與民法之規定不合，是於民法公
布施行後，即無援引前開判決意旨之餘地。上訴論旨，徒就原審取捨證據、認定事實
之職權行使，指摘原判決不當，聲明廢棄，非有理由。至上訴人於上訴本院後，始主
張：被上訴人未履行訴訟上和解之條件，致伊及伊之翁林清雲處分出租之店舖，伊之
姑林傅婌妗向銀行借款彌補財產上之損失。又被上訴人將抵押權與債權分離，以債權
擔保第二順位抵押權人林曉艾之四百二十萬元債權免受拍賣之損失，而抵押權讓與第
一商業銀行代清償，收取違約金超過八十萬元之不當得利，合計超過五百萬元，侵害
伊代位清償取得債權抵押物之權益。伊查知被上訴人以訴訟上和解為由聲請取回提存
物，不符提存法第十五條或第十六條規定，而准予取回，伊已於九十年七月十日提出
保全程序聲請狀證云云，並提出存證信函、收件回執、戶籍謄本、畢業證書、轉學修
學證明書、學生證、公證書、土地登記申請書、買賣所有權移轉契約書、繳款書、貸
款餘額證明書、掛號函件清單、信函、民事非訟事件聲請狀等，核屬新攻擊方法，依
民事訴訟法第四百七十六條第一項規定，本院不得予以斟酌，併此明。
據上論結，本件上訴為無理由。依民事訴訟法第四百八十一條、第四百四十九條第一
項、第七十八條，判決如主文。
中      華      民      國     九十     年     十一     月      一      日
                              最高法院民事第七庭
                                  審判長法官  蘇  茂  秋
                                        法官  徐  璧  湖
                                        法官  朱  建  男
                                        法官  曾  煌  圳
                                        法官  李  慧  兒
      右正本證明與原本無異
                                              書  記  官
中      華      民      國     九十     年     十一     月     十二     日
                                                                        ｖ


司法院資訊處製作；財團法人民間司法改革基金會備份。
